臺灣高等法院高雄分院刑事判決　　　　　　　　九十一年度上更(二)字第三四一號
　　上　訴　人　丁○○
　　即　被　告
　　　　　　　　吳建勛　律師
右上訴人因偽造文書等案件，不服臺灣高雄地方法院八十六年度訴字第五０六號中華
民國八十六年八月十三日第一審判決（起訴案號：臺灣高雄地方法院檢察署八十五年
度偵字第二三六四四號、第二四一四一號、第二四二五０號、第二八一六一號），提
起上訴（移送併辦案號：同署八十八年度偵緝字第九五四號），經判決後，由最高法
院第二次發回更審，本院判決如左：
      主  文
原判決關於丁○○部分撤銷。
丁○○共同連續行使偽造私文書，足以生損害於他人，處有期徒刑壹年，緩刑肆年。
      事  實
一、丁○○與張孟哲（已判決確定）係夫妻，許美珠係丁○○之妹，三人於民國八十
    三年三月十日，由丁○○為會首，在高雄市○○區○○路十四號住處，召集如附
    表一所示互助會，其起會時間、會數、每會金額均如附表一所示，張孟哲、許美
    珠則於開標後分擔收取會款工作。詎丁○○、張孟哲、許美珠（許美珠部分未經
    起訴）竟共同意圖為自己不法之所有，基於共同詐欺及行使偽造準私文書之概括
    犯意，連續於附表一所示冒標時間，在上開住處，由丁○○在紙上記載利息及偽
    簽會員丙○○○、甲○○○、己○○○、乙○之姓名，再持以參與投標，而偽造
    準私文書後行使，分別致生損害於丙○○○、甲○○○、己○○○、乙○，並使
    丙○○○、甲○○○、己○○○、乙○及各該次活會會員陷於錯誤，分別交付會
    款，丁○○、張孟哲、許美珠共詐得會款九十七萬二千九百元。
二、案經丙○○○、甲○○○、己○○○、癸○○○、賴春梅、壬○○、乙○、容郭
    燕鳳、庚○○、辛○○、子○○、丑○○訴由台灣高雄地方法院檢察署檢察官偵
    查起訴。
      理  由
一、前述事實，業據告訴人丙○○○、甲○○○、己○○○、癸○○○、賴春梅、壬○○、乙○、容郭燕鳳、庚○○、辛○○、戊○○等人指訴綦詳，復有互助會會
    單五紙及支票、本票多紙暨土地登記謄本在卷可佐，且上訴人即被告丁○○於本
    院前審供稱：「我在標單上寫他們名字及金額」、「我八十五年五月十日冒標甲○○○一會，以四千五百元得標，於八十四年間冒標丙○○○二會，八十五年再
    冒標一會，均以三千元標得，於八十五年分別以四千元、四千三百元冒標己○○○二會；於八十五年七月以四千元再冒標乙○一會，共冒標七會」、「我有冒標
    丙○○○三會，甲○○○一會、己○○○二會、乙○一會，共冒標七會」等語（
    見本院上訴卷第一六七頁反面、第一七六頁反面、第一九一頁反面），「（問：
    你冒標的金額多少？）總共七會（問：是你自己寫標單？）是．．．（問：冒標
    的事許美珠知道否？）知道，因當初地下錢莊逼得很緊，半夜二、三點地下錢莊
    來找我出去談，許美珠也知道。（問：冒標的事許美珠有跟你一起做嗎？）我有
    告訴他，地下錢莊逼那麼緊，我也只有冒標一途，才有辦法打過去，他說看我怎
    麼做，都是他載我出去的，他知道這些情況。」等語（見本院上更一卷第二○一
    至二○二頁），於本院審理時亦供承確有冒標附表一所載之互助會，均已自白冒
    標互助會甚詳，而同案被告許美珠亦於本院前審供稱：有參與收會款及寫會單之
    行為（見本院上訴卷第四十九頁反面、第一九二頁反面），同案被告張孟哲與被
    告丁○○係結婚多年之夫妻同財共居，家中事務，多所聞見，告訴人丙○○○、
    甲○○○、庚○○、辛○○等人亦均指稱：有時係用電話開標，有時係有到被告
    張孟哲、丁○○夫婦住處開標，亦有書寫標單，但均未見得標，且至其等家中時
    ，被告張孟哲亦有出面等語，顯見同案被告許美珠、張孟哲應係知情而為參與，
    被告丁○○之自白，核與事實相符，被告丁○○與同案被告張孟哲、許美珠共同
    行使偽造標單及詐欺犯行，事證明確，均堪認定。
二、按被告丁○○在紙上記載利息及偽簽會員丙○○○、甲○○○、己○○○、乙○
    之姓名，習慣上已足以表示係民間互助會標單之用意，應認係刑法第二百二十條
    第一項之準私文書。核被告丁○○所為，係犯刑法第二百十六條、第二百二十條
    第一項、第二百十條之行使準偽造私文書罪及同法第三百三十九條第一項之詐欺
    取財罪。被告丁○○與同案被告張孟哲、許美珠就上開行使偽造準私文書罪及詐
    欺取財罪犯行，有犯意聯絡及行為分擔，均為共同正犯。又被告丁○○於附表一
    所示冒標時間，以同一之詐欺行為，同時使尚未得標之活會會員陷於錯誤而交付
    財物，係一行為觸犯數個詐欺罪名，應依想像競合犯之規定從一重處斷。被告丁○○先後多次行使偽造準私文書及詐欺之行為，反覆實施而犯同一罪名，顯係基
    於概括犯意，應依連續犯之規定論以一罪。再被告丁○○所犯行使偽造準私文書
    罪與詐欺二罪間，有方法結果之牽連關係，應從一重之行使偽造準私文書罪處斷
    。至被告丁○○在標單上偽簽丙○○○、甲○○○、己○○○、乙○之署押犯行
    ，為偽造標單準私文書之階段行為，而被告丁○○偽造標單之準私文書後復持以
    行使，偽造之低度行為為高度之行使行為所吸收，均不另論罪。
三、原審對被告丁○○予以論罪科刑，固非無見，惟查：（一）原判決未檢具附表，
    致對於冒標會員姓名、犯罪時間、地點、方法、金額，均付諸闕如，所詐得會款
    計若干，亦未認定，均有未洽。（二）被告在未載標單二字之會單上載明會員之
    署押及金額，習慣上已足以表示係民間互助會標單之用意，係刑法第二百二十條
    第一項之準私文書，原審認係一般私文書，從而認係犯刑法第二百十六條、第二
    百十條之行使偽造私文書罪，亦有未合。被告丁○○上訴意旨，以原審量刑過重
    ，雖無理由，然原判決此部分既有上述可議之處，自應由本院將原判決關於被告
    丁○○部分，予以撤銷改判；審酌被告丁○○冒標會款金額僅九十七萬二千九百
    元，詐騙金額不多，並已與告訴人等達成和解等一切情狀，量處有期徒刑一年。
    又被告丁○○前未曾受有期徒刑以上刑之宣告，有臺灣高等法院被告全國前案紀
    錄表在卷可按，此次因一時失慮而犯罪，犯罪後已有悔意，並與告訴人達成和解
    ，有和解書附卷足憑，經此刑之宣告，當知警惕而再犯之虞，本院認所宣告之刑
    以暫不執行為當，併予爰宣告緩刑四年，以啟自新。又被告丁○○偽造丙○○○
    、甲○○○、己○○○、乙○之標單均未扣案，且依一般常情，標單於標會後均
    已丟棄，故應已滅失，爰不另宣告沒收。
四、公訴意旨另以：（一）被告丁○○與張孟哲夫妻，自民國（下同）八十三年十二
    月一日起，推由丁○○為會首，召集如附表二所示之互助會計四組，基於概括之
    犯意，共同意圖為自己不法之所有，自不詳時間起，利用所組互助會在高雄市○○區○○路十四號住處開標時，連續以偽造互助會會員名義之投標單參予競標，
    在得標後分由其等向活會會員及不知被冒標之會員佯稱係其中之某會員得標，致
    各該互助會會員丙○○○、甲○○○、己○○○、癸○○○、賴春梅、壬○○、
    乙○、容郭燕鳳、庚○○、辛○○、戊○○等信以為真，而按月支付會款，受有
    損害。（二）又被告丁○○與同案被告許美珠、張孟哲三人，均明知經濟狀況不
    佳，無力償還借款，猶共同意圖為自己不法之所有，基於概括犯意，連續於八十
    五年八月間起，由被告丁○○向辛○○、黃娟代佯稱：朋友因經商亟需現金週轉
    等事由，擬借貸現金等語，並由被告丁○○簽發其為發票人之支票、本票，及由
    被告許美珠代為簽發張孟哲為發票人之支票作償還之擔保，致辛○○、黃娟代信
    以為真，分別陷於錯誤貸予四百餘萬元、一百七十餘萬元。嗣其等交付之票據均
    不獲兌現，被告丁○○等亦避不見面，辛○○、黃娟代始知受騙，因認被告丁○○此部分行為，亦涉犯刑法第二百十六條、第二百二十條第一項、第二百十條之
    行使準偽造私文書及同法第三百三十九條第一項詐欺罪嫌云云。經訊據被告丁○○矢口否認有此部分行使準偽造私文書及詐欺犯行，辯稱：我與告訴人辛○○、
    黃娟代金錢往來多年，向告訴人辛○○、黃娟代借款後，因週轉不靈，致未能還
    款，至附表二之互助會並未冒標，係因被倒會才停標等語。經查告訴人辛○○於
    原審陳稱：「（問：是否有借錢給被告？）有．．．被告丁○○稱被倒了很多錢
    ，他先生沒工作，女兒要讀書沒有錢，好朋友要幫助他，我共借了他四百二十萬
    ．．．八十四年至八十五年八月陸陸續續的借．．．我與丁○○是很好的朋友．
    ．．」等語（見原審卷第二二九至二三０頁），在本院前審陳稱：「八十三年間
    丁○○開始向我借錢，她有借有還．．．」等語（見本院上更（一）卷八十九年
    九月十一日訊問筆錄），另告訴人戊○○在本院前審陳稱：「都是丁○○跟我借
    錢，自八十三年間開始，一百七十六萬元是累積的．．．八十三年間開始有金錢
    往來」等語（見本院上更（一）卷八十九年九月十一日訊問筆錄），另被告丁○○僅冒標附表一之會款，已如前述，告訴人丙○○○等並無指述被告丁○○有冒
    標附表二之互助會，則被告丁○○所辯其與告訴人辛○○、黃娟代已金錢往來多
    年，其因向告訴人辛○○、黃娟代借款後，週轉不靈，致未能還款及停會等語，
    尚堪採信。又被告丁○○既陸續累積欠款分別達四百二十萬元及一百七十六萬元
    ，告訴人辛○○、黃娟代應已知被告丁○○無力清償借款，惟告訴人辛○○、黃
    娟代仍同意借款予被告丁○○，告訴人辛○○、黃娟代係基於好朋友情誼同意借
    款，亦堪認定。此外復查無其他積極證據足證被告丁○○有行使準偽造私文書或
    施用詐術取得財物之犯行，被告丁○○此部分犯行尚屬不能證明，惟因公訴人認
    被告丁○○此部分犯行與前述科刑部分，為連續犯裁判上一罪關係，故不另為無
    罪之諭知。
五、臺灣高雄地方法院檢察署八十八年度偵緝字第九五四號移送併辦被告丁○○於八
    十四年間，向告訴人子○○佯稱案外人周鐵民要求還款，而向告訴人子○○詐得
    八十萬元部分，因此部分與被告丁○○上開冒標詐取會款之犯罪態樣不同，顯非
    基於概括犯意為之，本院無從併辦，應由檢察官另行偵辦。
六、至同案被告許美珠涉犯前述共同行使偽造準私文書罪及詐欺取財罪犯行部分，因
    未據起訴，本院自不得審判，應由檢察官另行偵辦。
七、同案被告張孟哲、許美珠部分，已判決確定，本院不予論列。
據上論結，應依刑事訴訟法第三百六十九條第一項前段、第三百六十四條、第二百九
十九條第一項前段、刑法第二十八條、第五十六條、第二百十六條、第二百二十條第
一項、第二百十條、第三百三十九條第一項、第五十五條、第七十四條第一款、罰金
罰鍰提高標準條例第一條前段，判決如主文。
本案經檢察官陳國全到庭執行職務。
中    華    民    國      九十一      年      十二      月     二十六   日
                              臺灣高等法院高雄分院刑事第七庭
                                  審判長法官  李春昌
                                        法官  莊飛宗
                                        法官  黃憲文
右正本證明與原本無異。
如不服本判決應於收受本判決後十日內向本院提出上訴書狀，其未述上訴理由者，
並得於提起上訴後十日內向本院補提理由書狀（均須按他造當事人之人數附繕本)「
切勿逕送上級法院」。
                                      書記官  黃英彥
中    華    民    國      九十一      年      十二      月     二十六   日
 附表一：
┌────┬──────┬──┬────────────┬───────┐
│會期起訖│金額(新台幣)│會員│  冒標之時間及會員名義  │ 詐 得 金 額  │
├────┼──────┼──┼────────────┼───────┤
│3.10.  │一萬元      │人│八十四年二月間以三千元，│二十三萬八千元│
│        │            │    │冒用丙○○○名義，冒標一│              │
│至12.10.│        │    │會。                    │              │
│        │            │    ├────────────┼───────┤
│        │            │    │八十四年三月間以三千元，│二十三萬一千元│
│        │            │    │冒用丙○○○名義，冒標一│              │
│        │            │    │會。                    │              │
│        │            │    ├────────────┼───────┤
│        │            │    │八十五年一月間以三千元冒│十三萬三千元
│        │            │    │用丙○○○名義，冒標一會│
│        │            │    ├────────────┼───────┤
│        │            │    │八十五年三月間，以四千元│十萬二千元    │
│        │            │    │，冒用己○○○名義，冒標│              │
│        │            │    │一會。                  │              │
│        │            │    ├────────────┼───────┤
│        │            │    │八十五年四月間，以四千三│九萬六千九百元
│        │            │    │百元，冒用己○○○名義，│              │
│        │            │    │冒標一會。              │              │
│        │            │    ├────────────┼───────┤
│        │            │    │八十五年五月十日，以四千│八萬八千元    │
│        │            │    │五百元冒用甲○○○名義，│              │
│        │            │    │冒標一會。              │              │
│        │            │    ├────────────┼───────┤
│        │            │    │八十五年七月十日以四千  │ 八萬四千元   │
│        │            │    │元，冒用乙○名義，冒標一│              │
│        │            │    │會。                    │              │
└────┴──────┴──┴────────────┴───────┘
 附表二：
┌──┬────┬──────┬──┬
│編號│會期起訖│金額(新台幣)│會員│
├──┼────┼──────┼──┼
│一  │12.1.  │二萬元      │人│
│    │至4.1.│            │    │
├──┼────┼──────┼──┼
│二  │10.15.  │三萬元      │人│
│    │至5.15.│            │    │
├──┼────┼──────┼──┼
│三  │2.10.  │一萬元      │人│
│    │至9.20.│            │    │
├──┼────┼──────┼──┼
│四  │8.10.  │一萬元      │人│
│    │至2.10.│            │    │
└──┴────┴──────┴──┴
附錄本判決論罪科刑法條
刑法第二百一十六條：
行使第二百十條至第二百十五條之文書者，依偽造、變造文書或登載不實事項或使登
載不實事項之規定處斷。
刑法第二百一十條：
偽造、變造私文書，足以生損害於公眾或他人者，處五年以下有期徒刑。
刑法第二百二十條第一項：
在紙上或物品上之文字、符號、圖畫、照像，依習慣或特約，足以為表示其用意之證
明者，關於本章及本章以外各罪，以文書論。
刑法第三百三十九條第一項：
意圖為自己或第三人不法之所有，以詐術使人將本人或第三人之物交付者，處五年以
下有期徒刑、拘役或科或併科一千元以下罰金。
